【裁判字號】    98,勞訴,14
【裁判日期】    980924
【裁判案由】    給付退休金
【裁判全文】
臺灣嘉義地方法院民事判決              98年度勞訴字第14號
原      告  子○○
            丙○○
            丁○○
            甲○○
            壬○○
            庚○○
            辛○○
            癸○○
            戊○○
共      同
訴訟代理人  林維毅律師
被      告  台灣必成股份有限公司
                        號
法定代理人  己○
                        號
訴訟代理人  乙○○
上列當事人間請求給付退休金事件，於民國98年9 月10日言詞辯
論終結，判決如下：
    主      文
被告應給付原告子○○新臺幣壹拾捌萬肆仟玖佰伍拾元、原告丙○○新臺幣壹拾貳萬肆仟陸佰貳拾元、原告丁○○新臺幣壹拾捌
萬元、原告甲○○新臺幣壹拾萬肆仟玖佰壹拾元、原告庚○○
新臺幣壹拾肆萬貳仟陸佰捌拾元、原告癸○○新臺幣壹拾柒萬柒
仟玖佰柒拾伍元、原告戊○○新臺幣壹拾陸萬仟肆佰肆拾元及
均自民國九十八年二月一日起至清償日止，按週年利率百分之五
計算之利息。
被告應給付原告壬○○新臺幣壹拾柒萬玖仟壹佰元，及自民國九
十八年一月二十九日起至清償日止，按週年利率百分之五計算之
利息。
被告應給付原告辛○○新臺幣壹拾柒萬陸仟元，及自民國九十八
年一月二十日起至清償日止，按週年利率百分之五計算之利息。
訴訟費用由被告負擔。
本判決第一項至第九項，於原告子○○、丙○○、丁○○、甲○○、壬○○、庚○○、辛○○、癸○○、戊○○各以新臺幣伍萬
元供擔保，得假執行；但被告如各以新臺幣壹拾捌萬肆仟玖佰伍
拾元、新臺幣壹拾貳萬肆仟陸佰貳拾元、新臺幣壹拾捌萬元、新
臺幣壹拾萬肆仟玖佰壹拾元、新臺幣壹拾柒萬玖仟壹佰元、新
臺幣壹拾肆萬貳仟陸佰捌拾元、新臺幣壹拾柒萬陸仟元、新臺幣
壹拾柒萬柒仟玖佰柒拾伍元、新臺幣壹拾陸萬仟肆佰肆拾元為
原告子○○、丙○○、丁○○、甲○○、壬○○、庚○○、辛○○、癸○○、戊○○供擔保，得免為假執行。
    事實及理由
甲、原告主張：(一)按勞工工作年資自受雇之起算，適用本法前之
    工作年資，其資遣費及退休金給與標準，依其當時應適用之
    法令規定計算；當時無法令可資適用者，依各該事業單位自
    訂之規定或勞雇雙方之協商計算之；適用本法後之工作年資
    ，其資遣費及退休金給與標準，依第11條及第55條規定計算
    。勞動基準法第84條之2 定有明文。準此，本件原告等人於
    勞動基準法施行前，其退休金之給與標準應適用台灣省工廠
    工人退休規則第9 條之規定，前15年年資每滿1 年給與2 個
    基數，第16年起每年增給半個基數，最高以35個基數為限，
    又同規則第10條規定退休基數係以退休前3 個月之平均工資
    為計算標準。勞動基準法施行後，依該法第55條規定，每滿
    1 年給與2 個基數，超過15年之工作年資每滿1 年給與1 個
    基數，未滿半年者，以半年計，滿半年者以1 年計，最高以
    45個基數為限。另依勞動基準法第2 條第4 款規定，退休基
    數以退休前6 個月之平均工資計算。是計算原告等人之退休
    金時，應區分勞基法施行前後分別計算其基數總額及每個基
    數之金額再予以加總。(二)原告子○○、丙○○、丁○○、甲○○、壬○○、庚○○、辛○○、癸○○、戊○○等9 人先
    後於民國60年間及80年間受僱於被告公司，每月除有應領取
    之薪資外，被告復按月依時計算額外給付夜點費，即凡是有
    值中、夜班者，每小時可獲得新臺幣（下同）45元，中班夜
    間工作4 小時可獲得180 元，晚班夜間工作8 小時可獲得
    360 元。按勞動基準法第2 條第3 款所謂之工資，應以「勞
    務對價性」為依據，並輔以「經常性給與」作認定標準，前
    開夜點費係按照原告夜間工作時數之長短計算被告應給付之
    金額，自屬原告因工作獲得之勞務對價。所謂「經常性給與
    」是指在勞動契約存續中，一定期間內如按日或按月通常可
    預期的所得，且不只「時間之經常性」屬之，在「制度上有
    經常性」，且具有勞動對價者，仍得列入工資之一部。查原
    告每月固定輪3 班，每月均領有夜點費，是該夜點費乃按每
    月夜間工作時數固定發放之工資項目，雖然每月金額不固定
    ，但仍屬每月固定領得之經常性給與，且係因工作才會取得
    之代價，自屬工資之一部。原告工作型態為24小時全天候、
    連續性現場作業，分早、中、晚3 班輪制，各班工作相同，
    且每人輪值各班之機率相同，是原告輪值中、晚班也已成為
    固定工作制度，而不因員工之工作內容、年資、級職不同而
    有差別，若未實際值班，則不得領取，此種因環境、時間等
    特殊工作條件而對勞工增加現金之給付，本質上屬值班時段
    之勞務對價，則夜點費之給與，已成為原告因特定工作條件
    ，所形成固定常態工作中可取得之給與，為原告因經常性提
    供勞務所得之報酬，具有「勞務對價性」及「經常性給與」
    之性質甚明，絕非「點心費之代金」。再者，夜間工作環境
    較為惡劣且不利勞工身體健康，是針對夜間之勞工給與不同
    工資待遇乃屬合理，並無違反勞基法第25條同工同酬之規定
    。前開夜點費乃被告公司對原告之經常性給與，自應列入原
    告工資之一部，並應計入平均工資範圍內。然被告公司在原
    告等人於97年12月底陸續退休後給付退休金時，未將夜點費
    計入工資以計算平均工資，以致原告等人所領退休金有短少
    之情事，被告公司短發予原告子○○、丙○○、丁○○、甲○○、壬○○、庚○○、辛○○、癸○○、戊○○之金額各
    如附表「應補退休金差額」欄所示金額。(三)修正前勞動基準
    法施行細則第10條第9 款雖將夜點費與差旅費、差旅津貼、
    交際費、誤餐費等同列，排除勞動基準法第2 條第3 款所謂
    「經常性給與」之工資適用，惟前開施行細則於94年6 月14
    日修正時，業將有關夜點費及誤餐費之規定刪除，理由略為
    鑒於避免雇主將部分工資遁入夜點費等名目發放，減少勞工
    退休金，爰予以刪除，可供參考。又本件夜點費之名稱原為
    夜勤津貼，其本意係因夜間值勤而給與之津貼，其性質乃屬
    工資之一部，而被告公司係於勞動基準法施行後始更名為夜
    點費，但內容相同，是該夜點費係具有經常性提供勞務之對
    價，應屬工資之一部，自應納入平均工資計算等語，爰依勞
    動契約之法律關係，依勞動基準法第55條規定，訴請被告給
    付退休金差額及其遲延利息，並聲明：如主文所示（除供擔
    保金額外）。
乙、被告則以：(一)被告公司係由美商必丕志工業公司與南亞塑膠
    工業股份有限公司（下稱南亞公司）各出資50﹪設立，原告
    等人原皆為南亞公司之員工，嗣調往被告公司任職並在被告
    公司退休。(二)被告公司對原告等人所為給付是否屬勞動基準
    法第2 條第3 款所謂之工資，應依個案實質認定是否符合「
    勞務對價性」及「經常性給與」兩要件，所謂「對價」乃指
    勞工所提供勞務與雇主所給付之報酬互為依存、因果，而有
    報償關係；所謂「經常性給與」係指「在一相當時間內，於
    一般情況，所可得到之給與」。依勞動基準法第34條規定可
    知，晝夜輪班是法定工作型態，是輪值夜班並非額外之勞動
    給付，且法律規定未要求輪值夜間工作須再額外提供具有工
    資性質之給付，可證本件夜點費為工資以外之恩惠性給與，
    而不具有勞務對價性。另從本件夜點費之歷史淵源觀之，最
    早期是免費提供便當，嗣後於65年改發夜勤津貼，而73年更
    名為夜點費，可知該費用乃雇主體恤夜間輪班工作之勞工，
    給與購買點心之代金，而被告公司多年來除給付薪資外，適
    度額外給與夜點費以勉勵勞工、改善勞工生活，而本件夜點
    費與勞務之提供僅有密切關係，惟仍無對價關係，當為被告
    之福利性措施，是本件夜點費僅為恩惠性給與，自非因工作
    所得之報酬。況且，一般工資會因職級、年資工作內容而有
    高低差異，本件夜點費之發放並不因勞工之職級、年資或工
    作內容之不同而有差異，其不具勞務對價性甚明。(三)本件夜
    點費實係「附有停止條件之恩惠性給與」，亦即勞工從事夜
    間工作，停止條件即成就，被告始發給夜點費，即夜點費之
    發放乃繫於不確定之客觀事實，僅有在特殊狀況（即輪值夜
    間工作時）始可領取，且原告每個月所得之夜點費均不固定
    ，是系爭夜點費尚不具「經常性給與」之性質，自非工資。
    (四)修正前勞動基準法施行細則第10條第9 款將夜點費列為「
    非經常性給與」，而被告公司亦依勞動基準法規定，於員工
    每月之所得明細單上載明為「夜點費」，原告等人多年來未
    有異議，足見原告等人對於系爭夜點費之給付係屬修正前勞
    動基準法施行細則第10條第9 款之夜點費乙事，已有一致之
    合意等語，資為抗辯，並聲明：原告之訴駁回；如受不利判
    決，願供擔保請准免為假執行。
丙、得心證之理由：
一、按因利息、紅利、租金、贍養費、退職金及其他定期給付涉
    訟者，不問其標的金額或價額一律適用簡易訴訟程序，民事
    訴訟法第427 條第2 項第8 款固定有明文，惟依該條立法意
    旨，應係指因定期給付所生之訴訟應依簡易訴訟程序審理，
    條文中所指之利息、紅利、租金、贍養費、退職金僅係列示
    規定，必以訴訟性質為定期給付始有該條款之適用，勞工依
    勞動基準法規定請求一次給付退休金，性質上並非因定期給
    付涉訟，且本件訴訟標的金額已超過50萬元，自應適用通常
    訴訟程序審理，被告抗辯本件既屬退職金性質，不論是否為
    定期給付，均應適用簡易訴訟程序，於法尚有未合，是本件
    仍應行通常訴訟程序，合先敘明。
二、原告主張下列事實，為被告公司所不爭執，堪信為真實：
  (一)原告子○○、丙○○、丁○○、甲○○、壬○○、庚○○、
    辛○○、癸○○、戊○○前曾受僱南亞公司，嗣調往被告公
    司，分別於97年12月30日、97年12月31日、97年12月30日、
    97年12月30日、97年12月29日、97年12月30日、97年12 月
    20日、97年12月30日、97年12月31日自被告公司退休。
  (二)原告等人之退休金，其中關於基數之數額及每個基數之所應
    給付之金額，以及若將系爭夜點費列入工資以計算平均工資
    ，並準此計算原告子○○、丙○○、丁○○、甲○○、壬○○、庚○○、辛○○、癸○○、戊○○退休時應領退休金金
    額，則被告公司應依序各補發如附表「應補退休金差額」欄
    所示金額予各該原告。
三、本件兩造之爭執在於夜點費是否為經常性給與而應列入工資
    以計算平均工資？經查：
  (一)按工資係勞工因工作而獲得之報酬，包括工資、薪金及按計
    時、計日、計月、計件以現金或實物等方式給付之獎金、津
    貼及其他任何名義經常性給與均屬之，勞動基準法第2 條第
    3 款定有明文。次按94年6 月14日修正前之勞動基準法施行
    細則第10條第9 款雖將「差旅費、差旅津貼、交際費、夜點
    費及誤餐費等」排除於勞動基準法第2 條第3 款所稱之「其
    他任何名義之經常性給與」，惟該施行細則於94年6 月14日
    修正時，已將第10條第9 款有關夜點費及誤餐費之規定刪除
    ，其修正理由為：「鑒於事業單位迭有將『輪班津貼』或『
    夜勤津貼』等具有工資性質之給付，以『夜點費』或『誤餐
    費』名義發放，以減輕雇主日後平均工資之給付責任，實有
    欠妥」，爰修正刪除勞動基準法施行細則第10條第9 款之『
    夜點費』或『誤餐費』規定，嗣後有關夜點費及誤餐費是否
    為工資，應依該法第2 條第3 款規定及上開原則，個案認定
    。準此，所謂工資，應屬「勞務之對價」及「經常性之給與
    」，至於其給付名稱為何，則非所問。故系爭夜點費是否工
    資之一部內容，自應以該給付是否為勞工給付勞務之對價，
    且屬於經常性給與為斷。
  (二)經查原告等人為24小時輪值工作，而每月除領取薪資外，復
    按月依上班日數額外領取夜點費，而被告公司係24小時全天
    候、連續性現場作業，系爭夜點費係被告公司於工資外，針
    對輪值中班（下午4 時至凌晨0 時）、晚班（凌晨0 時至上
    午8 時）之工作人員所發給，其數額按工作時數給付，亦即
    每1 小時45元，且依被告公司之工作性質，原告於夜間工作
    乃該公司員工常態性之工作型態，而中、晚班又為原告固定
    每月均會輪值之工作，與一般公司行號為應付臨時性之業務
    需求偶而為之者有間；又系爭夜點費，係針對有輪值中、晚
    班之勞工所給與，且為每月固定之給付，僅金額部分需依時
    數計算，並不因勞工之工作內容、年資、級職不同而有差別
    ，惟如未實際值班，則不得領取該夜點費，故系爭夜點費之
    給與，已成為原告因特定工作條件所形成固定常態工作中可
    取得之給與，為原告因經常性提供勞務所得之報酬，即具有
    「勞務對價性」及「經常性給與」之性質。況於夜間工作，
    不利於勞工之生活及健康，被告公司對夜間工作之勞工給予
    較日班勞工為高之工資，自屬合理，亦不違反勞動基準法關
    於薪資平等原則之規定，足見系爭夜點費係因環境、時間等
    特殊工作條件而對勞工所增加提出之現金給付，其本質具有
    「勞務對價」及「經常性給與」，應屬工資之性質。
  (三)被告公司辯稱由系爭夜點費之歷史沿革以觀，系爭夜點費僅
    係其對夜間工作之職員提供夜班點心，幾經修改，被告公司
    才於73年勞動基準法施行後改以夜點費之名義發放現金，可
    知夜點費並非勞務之對價，而是雇主體恤勞工之恩惠性給與
    云云。惟勞動基準法第2 條第3 款已就「工資」之定義明文
    規定，是雇主給予之實物，只要符合係為勞務之對價及經常
    性給與之特質要件，即不脫工資之範疇，系爭夜點費之本質
    既具有「勞務對價」及「經常性給與」之特性，即屬工資之
    一種，自不因給付名稱不同而受限制，且亦不得僅以雇主主
    觀之意思為據，而應基於客觀事實判斷之，故不能僅以被告
    公司主觀認定系爭夜點費係恩惠性給與，即否認其為工資之
    本質。被告公司復辯稱系爭夜點費僅限於輪值中、晚班之人
    員始能享有，不因員工之工作種類及其複雜性、經驗、學歷
    、智力、技能、勞心度、勞力度、年資、級職之不同而有差
    異，夜點費應非「勞務之對價」等語。然工資之給付固可能
    因受僱人之勞力付出、智識程度或工作性質而有差別，但仍
    有部分項目之給付，並不考量上開條件，而均給與相同一致
    之數額者，足見上開條件並非認定是否屬於「工資」之依據
    ，是被告公司此部分所辯，亦無可採。至被告辯稱員工薪資
    所得明細上已載明該筆款項為夜點費，原告等人多年來從未
    有任何爭議，應認雙方就系爭夜點費性質上屬於修正前勞動
    基準法施行細則第10條第9 款所謂之夜點費已有合意等語。
    惟給付究屬工資或勞動基準法施行細則第10條各項之恩惠性
    給與，應就具體情形認定，不因形式上所用名稱為何而受影
    響，已如前述，是自不得以系爭夜點費之名稱與勞動基準法
    施行細則第10條第9 款所列者相同，即認其係恩惠性給與，
    亦不得遽以該項給付係以夜點費名義列載於薪資所得明細上
    即認勞資雙方就其為恩惠性給與乙節已有合致。
  (四)綜上，原告主張系爭夜點費係經常性給與，屬於工資之性質
    乙節，應為可採。
四、基上，系爭夜點費既為工資之性質，則原告主張應列入計算
    平均工資乙節，即為可採。又兩造就本件之爭執係在系爭夜
    點費是否應列入平均工資計算，如應列入，被告公司就其依
    序短發原告子○○、丙○○、丁○○、甲○○、壬○○、庚○○、辛○○、癸○○、戊○○退休金金額各如附表「應補
    退休金差額」欄所示之金額乙節，並不爭執。是原告等主張
    被告公司各應補發其等前開差額退休金，即屬有據。次按雇
    主應給付之勞工退休金應自勞工退休之日起30日內給付之，
    勞動基準法施行細則第29 條 第1 項定有明文。是原告子○○、丙○○、丁○○、甲○○、壬○○、庚○○、辛○○、
    癸○○、戊○○就前揭被告公司應補發之退休金，請求被告
    公司分別自如附表「利息起算日」起，均至清償日止，按週
    年利率百分之五計算之利息，亦屬有據。
五、從而，原告子○○、丙○○、丁○○、甲○○、壬○○、庚○○、辛○○、癸○○、戊○○依據退休金給付請求權，各
    請求被告公司給付如附表「應補退休金差額」欄所示金額，
    及分別自附表「利息起算日」起，均至清償日止，按週年利
    率百分之五計算之利息為有理由，應予准許。
六、兩造均陳明願供擔保，聲請宣告假執行或免為假執行，均核
    無不合，爰酌定相當擔保金額予以准許。
七、本件之事實及法律關係已臻明確，兩造之其餘主張陳述及攻
    擊防禦方法，對判決之結果無影響，爰不一一加以論述，附
    此敘明。
丁、訴訟費用負擔之依據：依民事訴訟法第78條。
中    華    民    國    98    年    9    月     24    日
                  民事第一庭  法  官  林望民
以上正本係照原本作成
如對本判決上訴須於判決送達後20日內向本院提出上訴狀
中    華    民    國    98    年    9     月    24    日
                              書記官  陳慶時
┌──────────────────────────┐
│附表：                                              │
├──┬───┬───────┬───────┬───┤
│編號│ 原告 │應補退休金差額│  利息起算日  │ 備註 │
│    │      │  （新臺幣）  │              │      │
├──┼───┼───────┼───────┼───┤
│ 01 │子○○│  184,950元   │  98年2月1日  │      │
├──┼───┼───────┼───────┼───┤
│ 02 │丙○○│  124,620元   │  98年2月1日  │      │
├──┼───┼───────┼───────┼───┤
│ 03 │丁○○│  180,000元   │  98年2月1日  │      │
├──┼───┼───────┼───────┼───┤
│ 04 │甲○○│  134,910元   │  98年2月1日  │      │
├──┼───┼───────┼───────┼───┤
│ 05 │壬○○│  179,100元   │  98年1月29日 │      │
├──┼───┼───────┼───────┼───┤
│ 06 │庚○○│  142,680元   │  98年2月1日  │      │
├──┼───┼───────┼───────┼───┤
│ 07 │辛○○│  176,000元   │  98年1月20日 │      │
├──┼───┼───────┼───────┼───┤
│ 08 │癸○○│  177,975元   │  98年2月1日  │      │
├──┼───┼───────┼───────┼───┤
│ 09 │戊○○│  163,440元   │  98年2月1日  │      │
└──┴───┴───────┴───────┴───┘


司法院資訊處製作；財團法人民間司法改革基金會備份。
